【裁判字號】    99,重上,41
【裁判日期】    990907
【裁判案由】    分割共有物
【裁判全文】
臺灣高等法院臺中分院民事判決  99年度重上字第41號
上  訴  人  戊○○
訴訟代理人  楊玉珍律師
複 代 理人  李玲瑩律師
            甲○○
被 上 訴人  辛○○
            丁○○
            己○○
            丙○○
            庚○○
            乙○○
上列六人共同
訴訟代理人  陳隆律師
            蕭智元律師
上列當事人間請求分割共有物事件，上訴人對於中華民國98年12
月31日臺灣彰化地方法院98年重訴字第77號第一審判決提起上訴
，本院於99年8月24日言詞辯論終結，判決如下：
    主  文
原判決廢棄。
兩造就共有座落彰化縣芬園鄉○○○段736、740地號土地合併分
割，分割方法如附圖甲案所示：編號A部分，面積2664.15平方公
尺，分歸上訴人取得。編號B部分，面積666.04平方公尺，分歸
被上訴人辛○○取得。編號C部分，面積1998.11平方公尺，分歸
被上訴人丁○○、己○○、庚○○、丙○○及乙○○共同取得。
兩造應互為補償之金額如附表二所示。
第一、二審訴訟費用由兩造按附表一所示應有部分之比例負擔。
    事實及理由
壹、上訴人方面：
    上訴人起訴主張：
一、坐落彰化縣芬園鄉○○段324地號（重測後新芬園段736地號
    ）、地目田、面積4,283平方公尺（重測後面積為4,284.56
    平方公尺）土地及同段324之7地號（重測後新芬園段740地
    號）、地目田、面積1,043平方公尺（重測後面積為1,043.7
    4平方公尺）土地（下稱系爭土地）為兩造共有，各共有人
    應有部分比例詳如附表一所示。
二、系爭土地符合農業發展條例第16條第1項第4款規定，並無因
    物之使用目的不能分割，亦未訂有不分割之約定。
三、茲因上訴人分管系爭土地之位置坐落西邊，出入不便，且難
    於買賣，兩造亦無法協議分割，爰提出所如附圖所示甲案，
    請求按照依甲案合併分割系爭土地等語。
貳、被上訴人方面
    被上訴人以下列情詞置辯：
一、提出附圖乙案，係依照共有人使用現狀及灌溉溝渠規劃分割
    ，並劃設共有道路及溝渠為共有，各共有人將來均可依使用
    現狀繼續耕作使用，對外通行無礙，故為適當之分割方法。
    爰請求依乙案合併分割系爭土地，並依鑑定人鑑定結論，相
    互找補等語。
二、不同意上訴人所提分割方案，因有如下問題存在：
    1.違反當事人間長久使用之現狀。
    2.丁○○、己○○、丙○○、庚○○、乙○○等五人之現有
      使用部分，係丁○○等五人之父親黃鵬義於41年12月24日
      向上訴人戊○○所購買，有杜賣契字乙件可稽。購買當時
      即係依照現在的使用位置加以議定價金，且踏明界址，決
      賣終休。可證兩造土地雖為共有，但上訴人戊○○早於出
      售當時，即已與各共有人明確劃分有各自的使用範圍。
    3.此外，依上訴人所提分割方案，會造成編號B及編號C土地
      成為袋地，衍生日後袋地通行權之糾紛。蓋「民法第787
      條第1項所定之鄰地通行權，須以土地與公路無適宜之聯
      絡為其要件，而是否與公路無適宜之聯絡致不能為通常之
      使用，應依其現在使用之方法判斷之。」有最高法院85年
      度台上字第2057號裁判要旨可稽。查系爭土地因與現有道
      路有高低落差之故，因此僅有原審土地現狀複丈成果圖上
      B部分（面積17平方公尺）之道路斜坡可供對外通行連接
      道路使用。其餘部分依其現在使用之方法，均無法與公路
      有適宜之聯絡，因此，依照上訴人提出分割方案觀之，編
      號B及編號C之土地均會因為分割而形成袋地。
三、基於農地分割筆數不得超過原共有人之法令限制，被上訴人
    爰以（1）維持目前土地使用現狀（2）分割後各土地均可直
    接對外通行（3）不增加共有筆數為原則，提出新的分割方
    案如本院卷第129至130頁之附圖。
參、原審經審酌兩造之攻擊防禦方法後，認被上訴人所提附圖乙
    案，已符合公平適當原則，而予採認，而判決合併分割系爭
    土地，如附圖乙案之分割方案，並諭知兩造間應相互補償之
    金額如原審附表二所示。上訴人不服第一審判決提起上訴，
    於本院上訴聲明為：原判決廢棄。兩造就共有座落彰化
    縣芬園鄉○○○段736、740地號土地，請准予合併分割，分
    割方法如附圖甲案所示：編號A部分，面積2664.15平方公尺
    ，分歸上訴人取得。編號B部分，面積666.04平方公尺，分
    歸被上訴人辛○○取得。編號C部分，面積1998.11平方公尺
    ，分歸被上訴人丁○○、己○○、庚○○、丙○○及乙○○
    共同取得。第一、二審費用由被上訴人等負擔。被上訴人
    於本院答辯聲明為：上訴駁回。第一、二審訴訟費用由
    上訴人負擔。
肆、得心證之理由：
一、上訴人主張系爭土地為兩造共有，其地目、面積、共有人、
    應有部分各詳如前述，亦無因物之使用目的不能分割或訂有
    不分割期限等情形，兩造復未能協議分割各情，業據上訴人
    提出相符之土地登記謄本、地籍圖謄本等件為證（原審卷第
    12至15頁、第7至11頁），且為被上訴人所不爭執，自堪信
    上訴人此部分之主張為真實。又兩造均同意系爭二筆土地合
    併分割（本院卷第56頁），先此敘明。
二、按「各共有人，除法令另有規定外，得隨時請求分割共有物
    。」、「分割之方法不能協議決定‧‧‧法院得因任何共有
    人之請求，命為下列之分配：一以原物分配於各共有人‧‧
    ‧共有人相同之數不動產，除法令另有規定外，共有人得請
    求合併分割。」、「每宗耕地分割後每人所有面積未達0.25
    公頃者，不得分割。但有下列情形之一者，不在此限：‧‧
    ‧本條例中華民國89年1月4日修正施行前之共有耕地，得分
    割為單獨所有。」，民法第823條第1項前段、第824條第2項
    第1款前段、第5項、農業發展條例第16條第1項第4款分別定
    有明文。經查：系爭土地之共有人同為兩造，為特定農業區
    農牧用地，故屬於農業發展條例規定之耕地，且於89年1月4
    日已為兩造或其前手共有，此情有土地登記謄本附卷可參（
    原審卷第12至15頁、第119至122頁）。次查：系爭土地並無
    因物之使用目的不能分割或訂有不分割期限等情形，兩造復
    未能達成分割協議，已如前述。準此，上訴人本於共有人分
    割請求權，請求判決合併分割，核與前開規定洵無不合。
三、經查：系爭土地由西至東，依序由上訴人、被上訴人丁○○
    、辛○○占耕，共有人由北邊私設農路向東經斜坡通往12公
    尺寬之彰南路，惟系爭土地除東北角斜坡通路外，其餘東邊
    土地與彰南路路面有1.5公尺至3公尺之高低落差，依現狀無
    法通行，其灌溉溝渠為南北向位於系爭土地中央各情，業據
    原審法本院會同彰化縣彰化地政事務所派員履測現場屬實，
    分別製作勘驗筆錄、土地複丈成果圖附卷可稽（原審卷第65
    頁、68頁、150頁），復有上訴人所查報之現場簡圖及照片
    附卷存參（原審卷第66、60至63頁）。又被上訴人丁○○等
    5人係於農業發展條例修正後之97年9月26日由黃鵬義1人贈
    與而來，故依農業發展條例第16條第2項：「分割後之宗數
    ，不得超過共有人人數。」規定，系爭土地不得分割成4筆
    ，而系爭土地北邊之現有通道分割為兩造共有之進出道路，
    亦違反耕地分割執行要點第11點第2項：「其分割後之耕地
    不得有全體繼承人或全體共有人維持共有之情形。」規定，
    此情有彰化縣彰化地政事務所98年12月14日彰地二字第0980
    014687號函附卷可參（原審卷第149頁），故本件分割方案
    僅能侷限於筆數3筆為考量之方案。
四、次查：依原審所採之乙案，雖與使用現況較為相符，然上訴
    人分得土地之對外通路寬1.5公尺，被上訴人丁○○、己○
    ○、庚○○、丙○○及乙○○等五人（下稱丁○○等五人）
    分得土地之對外通路寬0.5公尺，以目前市面上一般農用機
    具寬度逾2公尺而言，如三菱牌聯合收穫機之寬度為2.198公
    尺，有該型錄在卷可證（本院卷第46至47頁）、三菱牌乘坐
    式插秧機之寬度為2.22公尺，有該型錄在卷可證（本院卷第
    48至49頁）、久保田牌曳引機New Super 131D型號寬度達2.
    125公尺，有該型錄在卷可證（本院卷第50至52頁），實難
    謂系爭之農地與公路有適宜之聯絡，與「袋地」無異，恐造
    成未來勢必另訴確認通行權及請求開路，顯非妥當，若謂日
    後道路部分可合併使用，然因兩造對於系爭土地之分割方法
    既已無法取得協議而須訴請分割，實無法期待兩造日後仍能
    和平相處而互相提供道路彼此使用；且依原審判決所採乙案
    ，將致上訴人及被上訴人丁○○等五人分配所得土地絕大部
    分區○○○○路，而依現況分割之被上訴人辛○○一人所得
    土地與彰南路路面固有1.5公尺至3公尺之高低落差，惟可以
    「增高地基」即可解決通行問題，形同系爭土地鄰路部分幾
    全部分歸被上訴人戊○○一人，而依一般生活經驗，土地之
    現實換價價值與鄰路距離成反比，則該分割方案對兩造顯非
    公平；又系爭土地之灌溉溝渠為南北向，位於系爭土地中央
    ，大致平行於彰南路之現況，倘依附圖乙案分割，灌溉溝渠
    係位於上訴人分得之土地處，將不利被上訴人等農作之種植
    ，雖被上訴人均同意附圖乙案，然徵諸最高法院29年上字第
    1792號等判例明揭：「裁判上定共有物分割之方法時，分配
    原物與變賣之而分配價金，孰為適當，法院本有自由裁量之
    權，不受任何共有人主張之拘束。」之旨，本院即應審酌公
    平與經濟利益等狀況諭知最妥適之分割方案，而不應逕以「
    獲絕大多數共有人同意」作為判決之主要基礎。
五、再查被上訴人等雖主張丁○○、己○○、丙○○、庚○○、
    乙○○等五人之現有使用部分，係丁○○等五人之被繼承人
    黃鵬義於41年12月24日向上訴人戊○○所購買，有杜賣契字
    乙件可稽，購買當時即係依照現在的使用位置加以議定價金
    ，且踏明界址，絕賣終休，可證兩造土地雖為共有，但上訴
    人戊○○早於出售當時，即已與各共有人明確劃分各自的使
    用範圍云云，惟當初被上訴人丁○○等五人之被繼承人黃鵬
    義僅與上訴人約定取得系爭共有物應有部分，並無約定土地
    使用位置，有被上訴人所提出之杜賣契字一份在卷（本院卷
    第127、128頁）；況縱「踏明界址」有各自劃分使用範圍之
    意，亦僅係分管契約之性質，而按分管契約係共有人就共有
    物之使用、收益或管理方法所訂定之契約，而共有人請求分
    割共有物，應解為有終止分管契約之意思。是系爭土地之分
    管契約，已因被上訴人提起本件分割共有物訴訟，而當然終
    止。且分管契約與協議分割契約不同，前者以共有關係繼續
    存在為前提，後者以消滅共有關係為目的，故裁判上分割共
    有土地時，並非必須完全依分管契約以為分割，而應斟酌土
    地之經濟上價值，並求各共有人分得土地之價值相當，利於
    使用（最高法院85年度台上字第53號判決），故縱兩造間曾
    有依現狀使用之分管契約存在，然上訴人既已訴請分割，則
    系爭土地之分管契約即已終止，法院即非必須完全依分管契
    約以為分割，而應斟酌土地之經濟上價值，並求各共有人分
    得土地之價值相當，利於使用而酌定妥當之分割方法。是被
    上訴人執此杜賣契約主張依現況分割，即非有據。
六、至上訴人所提出之附圖甲案分割方法，將面臨彰南路之系爭
    土地依兩造之持分分與兩造，就經濟利益而言較為公平，且
    系爭土地作為農地，仍有灌溉之需要，附圖甲案以原有灌溉
    溝渠所區隔之耕作區塊大致上平均且工整，對於農機耕作利
    用不生影響，且於農機耕作上縱有跨溝渠之耕作需求，然溝
    渠兩旁之土地既同屬一人所有，使用上應無何不便之處；至
    對現狀之鄰彰南路部分高低落差之問題，僅須各所有人利用
    自己分配所得鄰接彰南路之相當區域以「增高地基」之方式
    自行開路至彰南路即可解決高低落差，且經本院向交通部公
    路總局第二區養護工程處南投工務段查詢結果，該段函覆本
    院「農地所有人欲通行至彰南路而申請移除部份區段護欄，
    應向公路主管機關提出申請，公路主管機關查勘後可視申請
    人實際需求核可之。」有該函附卷可稽（本院卷第67頁），
    是以分到附圖甲案編號A、B部分之上訴人及辛○○僅須在其
    分得土地上覓得適當處所增高地基至與彰南路相接，即可通
    行彰南路，亦不須經由他人土地，其願自行增高地基，其分
    到之土地面臨道路，亦無袋地通行權可言（本院卷第110頁
    背面），且提出附圖甲案之上訴人亦自願分到落差較大之編
    號A處，被上訴人辛○○所分到之編號B處高低落差已較編號
    A為小，是因受限於系爭土地分割筆數法令上之限制，附圖
    甲案就系爭土地之利用，經濟價值之公平性而言，應屬較為
    公平妥適之分割方法。
七、再者，經本院將附圖甲案囑託華聲企業發展鑑定顧問有限公
    司鑑定找補金額，經作成99年6月21日(99)華聲樺字第14762
    號不動產鑑定報告書，其上記載該公司派員實地調查勘估、
    拍照，並蒐集資料，且沿用該公司依原審囑託所為之98年11
    月20日(98)華聲樺字第14703號不動產鑑定報告書，依據國
    際估價原則，即成本估價法、市場估價法、所得估價法等估
    價法則，並參考路線價估價法、地段率遞減法、深度遞減法
    、平均法、預測原則、不動產市場資料、各項經營指標，再
    以最後之評估推定數，導出如附表二所示找補金額，洵屬可
    採。本院因認上訴人所提甲案，已符合公平適當原則，堪予
    採認。
八、至被上訴人於本院另行提出之新分割方案（本院卷第2宗第
    101、102頁），鄰彰南路之系爭土地除北邊供道路使用之部
    分外，仍全數分與被上訴人辛○○一人，其經濟上之不公平
    性及灌溉之不便與附圖乙案同，其不可採甚明，故本院認即
    無再囑託測量之必要。
伍、綜上所述，上訴人主張依附圖甲案分割系爭土地為可採，被
    上訴人抗辯為無可取。從而，上訴人本於分割共有物之法律
    關係，請求依附圖甲案分割系爭土地，為有理由，並諭知兩
    造間應相互補償之金額如附表二即主文第三項所示。原審所
    採之附圖乙案尚有未洽。上訴意旨指摘原判決不當，求予廢
    棄改判，為有理由。爰由本院予以廢棄改判，如主文第二項
    、第三項所示。
陸、本件分割共有物事件，如由敗訴之被上訴人負擔訴訟費用顯
    失公平，爰命勝訴之上訴人亦應負擔部分訴訟費用。
柒、本件判決之基礎已臻明確，兩造其餘攻擊防禦方法，經審酌
    後於判決結果不生影響，爰不再贅詞論列。
據上論結，本件上訴為有理由，依民事訴訟法第450條、第78條
，判決如主文。
中    華    民    國    99    年    9    月    7      日
                民事第二庭    審判長法  官  邱森樟
                                    法  官  謝說容
                                    法  官  蔡秉宸
以上正本係照原本作成。
如對本判決上訴，須於收受判決送達後20日內向本院提出上訴書
狀，其未表明上訴理由者，應於提出上訴後20日內向本院提出上
訴理由書（須按他造人數附具繕本）。
上訴時應提出委任律師為訴訟代理人之委任狀。具有民事訴訟法
第466條之1第1項但書或第2項之情形為訴訟代理人者，另應附具
律師及格證書及釋明委任人與受任人有該條項所定關係之釋明文
書影本。如委任律師提起上訴者，應一併繳納上訴審裁判費。
                                    書記官  紀美鈺
中    華    民    國    99    年    9     月    8     日
                                                      Ｓ
┌─────────────┐
│附表一                    │
├─────┬───────┤
│共有人姓名│應有部分及訴訟│
│          │費用負擔之比例│
├─────┼───────┤
│戊○○    │4608分之2304  │
├─────┼───────┤
│辛○○    │4608分之576   │
├─────┼───────┤
│丁○○    │23040分之1728 │
├─────┼───────┤
│己○○    │23040分之1728 │
├─────┼───────┤
│庚○○    │23040分之1728 │
├─────┼───────┤
│丙○○    │23040分之1728 │
├─────┼───────┤
│乙○○    │23040分之1728 │
└─────┴───────┘
  附表二
               各共有人應受補金額配賦表
┌──────┬─────┬────┬────┬────┬────┬────┬───┐
│            │  辛○○  │ 丁○○ │ 己○○ │ 庚○○ │ 丙○○ │ 乙○○ │合  計│
│            │（-3,031）│（-24） │（-24） │（-24） │（-24） │（-24） │      │
├──────┼─────┼────┼────┼────┼────┼────┼───┤
│   戊○○   │  3,031   │   24   │   24   │   24   │   24   │   24   │3,151 │
│（＋3,151） │          │        │        │        │        │        │      │
├──────┼─────┼────┼────┼────┼────┼────┼───┤
│  合    計  │  3,031   │   24   │   24   │   24   │   24   │   24   │3,151 │
└──────┴─────┴────┴────┴────┴────┴────┴───┘

司法院資訊處製作；財團法人民間司法改革基金會備份。
